【裁判字號】    91,訴,413
【裁判日期】    920128
【裁判案由】    強盜等
【裁判全文】
臺灣苗栗地方法院刑事判決                          九十一年度訴字第四一三號
    公  訴  人  臺灣苗栗地方法院檢察署檢察官
    被      告  甲○○
    指定辯護人  本院公設辯護人蔡文亮
右列被告因強盜等案件，經檢察官提起公訴（九十一年度偵字第四四三六號），本院
判決如左：
    主      文
甲○○攜帶兇器竊盜，因脫免逮捕，當場施以強暴，累犯，處有期徒刑年捌月。
扣案之瑞士刀壹組沒收。
    事      實
一、甲○○曾有妨害自由、竊盜等犯罪前科，最後一次曾於民國八十八年十一月二十
    九日因竊盜案件，經本院判處有期徒刑一年確定，甫於九十年二月十六日因縮刑
    期滿執行完畢。詎仍不知悔改，意圖為自己不法之所有，於九十一年十一月十三
    日下午六時二十分許，攜帶其所有客觀上對人之生命、身體具有危險性可為兇器
    之瑞士刀具一組，至湯恭博開設位於苗栗縣苗栗市○○街三十二巷六十號之「鄰
    家超商」內，竊取湯恭博所有之豬肉乾一包、餅乾、豆乾各二包等物，適得手後
    欲離去行經店內收銀台時，經上開商店保全人員林文斌發現乃阻止其離去，並以
    手抓住甲○○之手腕。詎甲○○為脫免逮捕，竟基於傷害之故意，以其牙齒咬林
    文斌之左手掌背後，往位於上開商店附近之玉清公園逃跑，林文斌見狀即自後緊
    追，甲○○於逃入玉清公園內，見林文斌追趕至玉清公園大門時，乃接續上揭傷
    害故意，在公園入口處，以旋轉公園入口旋轉門方式，阻止林文斌進入公園，致
    林文斌欲經過上開公園旋轉時，頭部遭旋轉門撞擊，致林文斌受有左頭頂三公分
    Ｘ三公分腫脹、左手背一．五公分Ｘ０．五公分、一．五公分Ｘ０．五公分刮痕
    等傷害（傷害部分，業據林文斌於本院調查中當庭撤回告訴，容後補述），嗣於
    同日下午六時五十分許，在玉清公園內經林文斌逮捕甲○○而交予據報前往處理
    之員警，並當場在甲○○身上所穿褲子口袋內查獲瑞士刀具一組，始查悉上情。
二、案經湯恭博、林文斌訴由苗栗縣警察局苗栗分局報請臺灣苗栗地方法院檢察署檢
    察官偵查起訴。
    理      由
一、訊據被告甲○○對於右揭時、地竊盜及以其牙齒咬告訴人林文斌左手掌背、在玉
    清公園內為阻止告訴人林文斌進入玉清公園，以旋轉門撞擊告訴人林文斌頭部之
    事實固坦承不諱，惟矢口否認有何右揭準強盜犯行，並辯稱：伊當時係因告訴人
    林文斌抓住其衣領，伊不能呼吸，才以牙齒咬他的左手掌背；行竊當時伊身上雖
    有攜帶瑞士刀一組，但並未以之為行竊工具，伊係徒手竊盜；至於逃跑乃因告訴
    人林文斌拿電擊棒打伊，伊並未為脫免逮捕，而傷害告訴人林文斌云云。惟查：
（一）被告右揭竊盜事實，業據被告迭於警訊時、偵查中及本院審理中坦承不諱，並
      據證人即告訴人林文斌於偵查中及本院審理中到庭證述明確，復有贓物認領保
      管單一紙、照片二幀附卷可稽及被告所有行竊時攜帶置於其所穿褲子口袋內之
      瑞士刀一組扣案可資佐證，核與告訴人湯恭博指訴失竊情節相符，被告上揭竊
      盜自白確與事實相符。次查扣案之瑞士刀一組內含有切割用小刀、開罐器、開
      瓶器等物，均屬金屬材質且尖銳無比，客觀上對人之生命、身體均具有危險性
      ，自足當兇器使用，是只須行竊時攜帶之，即構成刑法第三百二十一條第一項
      第三款之攜帶兇器竊盜罪，而不以之為行竊用之工具為限，此觀之刑法第三百
      二十一條第一項第三款係規定「攜帶兇器而犯之者」自明。查扣案之瑞士刀一
      組係被告所有，且於行竊時帶在其身上，嗣經警查獲時，始在其所穿褲子口袋
      取出乙節，既經被告供承不諱（參見本院九十二年一月十四日審判筆錄第三頁
      ），則揆諸上揭說明，被告之攜帶兇器竊盜犯行，已甚明確，辯護意旨以扣案
      瑞士刀一組係放在被告所穿褲子口袋內，被告僅徒手竊盜，並未持之行竊，而
      認被告並非攜帶兇器竊盜云云，自不足採信。
（二）復查，被告於「鄰家超商」內竊得告訴人湯恭博所有之豬肉乾一包、餅乾、豆
      乾各二包等物後，欲離去行經店內收銀台時，經告訴人林文斌發現乃阻止其離
      去，並以手抓住被告之手腕，被告為脫免逮捕，竟基於傷害之故意，以其牙齒
      咬告訴人林文斌之左手掌背後，往玉清公園逃跑，告訴人林文斌見狀即自後緊
      追，被告於逃入玉清公園內，見告訴人林文斌追趕至玉清公園大門時，乃以旋
      轉玉清公園入口處之旋轉門方式，阻止告訴人林文斌進入公園，致告訴人林文
      斌欲經過上開公園入口處旋轉門時，頭部遭旋轉門撞擊，使林文斌因而受有左
      頭頂三公分Ｘ三公分腫脹、左手背一．五公分Ｘ０．五公分、一．五公分Ｘ０
      ．五公分刮痕等傷害等情，業據證人即告訴人林文斌、告訴人湯恭博於本院審
      理中證述明確（參見本院九十二年一月三日訊問筆錄第四頁、第五頁、第十頁
      、第十一頁、第十三頁，九十二年一月十四日審判筆錄第五頁），復有行政院
      衛生署苗栗醫院驗傷診斷書一紙附卷可稽，顯然被告係於行竊後，為脫免逮捕
      始以牙齒咬告訴人林文斌之左手掌背，並在玉清公園以旋轉玉清公園之旋轉門
      方式，阻止告訴人林文斌進入公園逮捕被告，致告訴人林文斌遭旋轉門撞擊，
      使告訴人林文斌因而受有左頭頂腫脹、左手背刮痕等傷害甚明。至被告雖辯稱
      ：當時係因告訴人林文斌捉住其衣領，掐住伊脖子，伊不能呼吸，才以牙齒咬
      告訴人林文斌云云，惟查，告訴人林文斌係於被告行竊後，欲離去行經店內收
      銀台時，經其發現乃阻止被告離去，並以手抓住被告之手腕，被告即以牙齒咬
      其左手掌背，伊並未抓住被告衣領及以電擊棒毆打被告等情，已據告訴人林文
      斌於本院審理中到庭證述屬實（參見本院九十二年一月三日訊問筆錄第四頁，
      九十二年一月十四日審判筆錄第五頁），而參諸案發當天被告係穿著短袖上衣
      ，且屬柔軟之休閒衫，有偵查卷附照片二幀在卷可參，則縱認被告所辯告訴人
    林文斌曾抓住其衣領乙節屬實，衡情亦無因而致被告呼吸困難之理﹖況縱認被
      告因而呼吸困難，則其以牙齒咬告訴人林文斌之左手，告訴人林文斌鬆手後，
      被告即得自由呼吸，其又何須立即往玉清公園跑，且讓告訴人林文斌自後緊追
      ﹖且在追躡過程中，為阻止告訴人林文斌進入玉清公園內逮捕被告，竟在公園
      入口處以旋轉玉清公園之旋轉門方式，阻止告訴人林文斌進入公園逮捕被告，
      致告訴人林文斌遭旋轉門撞擊而頭部受有傷害，益證被告係為脫免逮捕始以牙
      齒咬告訴人林文斌之左手掌背。被告上揭辯解，自係事後卸責之詞，不足採信
      。
（三）再按竊盜或搶奪，因防護贓物、脫免逮捕或湮滅罪證，而當場施以強暴脅迫者
      ，以強盜論，刑法第三百二十九條定有明文。又刑法第三百二十九條所謂當場
      ，固不以實施竊盜或搶奪者尚未離去現場為限，即已離盜所而尚在他人跟蹤追
      躡中者，仍不失為當場，最高法院二十八年上字第一九八四號判例可資參照。
      另被告經逮捕後，於送交司法警察機關或檢察官前或送交中之脫捕行為，亦有
      刑法第三百二十九條之適用（參照褚劍鴻著刑法分則釋論下冊第一一五三頁、
      最高法院八十九年台上字第七六六五號判決意旨）。查本件被告係於「鄰家超
      商」內竊得告訴人湯恭博所有之豬肉乾一包、餅乾、豆乾各二包等物後，欲離
      去行經店內收銀台時，經告訴人林文斌發現乃阻止其離去，乃以手抓住被告之
      手腕，並將之帶到店內另一旁（即麵包櫃附近），嗣被告於告訴人林文斌一手
      抓住其手腕，一手打電話給告訴人湯恭博請其報警時，即以其牙齒咬告訴人林
      文斌之左手掌背後，往玉清公園逃跑，告訴人林文斌見狀即自後緊追，並於玉
      清公園內將被告逮捕等情，業據證人即告訴人林文斌、告訴人湯恭博於本院審
      理中證述明確，並為被告所供承不諱，則徵諸告訴人林文斌於本院審理中證述
      ：「（問：從你抓住被告，接著叫被告到麵包櫃，到被告往外跑，這中間有多
      久時間﹖）三分鐘。」、「（問：到了玉清公園發生何事）被告先進入公園內
      ，就故意旋轉公園入口之旋轉門，不讓我進入，我要進去，結果就被旋轉門撞
      到，他跑走，我才進入公園內，被告一直跑，我追他約繞了公園一圈，跑了約
      五分鐘，他沒有力氣，被告停下來後，我才抓住被告。」等語（參見本院九十
      二年一月三日訊問筆錄第十頁、第十一頁），被告行竊經告訴人林文斌逮捕，
      在告訴人林文斌一手抓住其手腕，一手打電話給告訴人湯恭博請其報警時，即
      於以其牙齒咬告訴人林文斌之左手掌背後，往玉清公園逃跑，其時間如上所述
      ，從被告遭告訴人林文斌抓住起，至其往店外王清公園逃跑止，亦僅短短三分
      鐘，且告訴人林文斌亦在被告後面緊追不捨，而在追進玉清公園內約五分鐘即
      將被告逮捕，是本件告訴人林文斌之逮捕行為始終繼續已甚明確。況退步言，
      縱認本件告訴人林文斌之逮捕被告行為，係在「鄰家超商」告訴人林文斌發現
      被告行竊，以手抓住被告手腕時即已完成，惟被告既在短短三分鐘時間，於告
      訴人林文斌抓住其手腕，且在送交司法警察機關或檢察官前，為脫免逮捕，而
      對告訴人林文斌施暴，揆諸上揭規定、判例及判決意旨，被告對告訴人林文斌
      之上揭施暴行為，自屬刑法第三百二十九條規定之「當場」甚明。至辯護意旨
      以被告以牙齒咬告訴人林文斌之左手掌背後，往玉清公園逃跑，其距離告訴人
      在「鄰家超商」發現被告行竊，以手抓住被告手腕時間已達三分鐘，被告之施
      暴脫逃行為，既係在逮捕行為完成後為之，因認非屬刑法第三百二十九條規定
      之「當場」云云，揆諸前揭說明，自非可採。
（四）末查，辯護意旨雖辯稱：被告患有中度精神病，領有殘障手冊，被告的病可能
      造成被告之被害妄想症云云，按心神喪失之行為，不罰；精神耗弱之行為，得
      減輕其刑，刑法第十九條固定有明文。惟查，被告患有精神病，固有其偵查卷
      附之殘障手冊影本一紙附卷可稽，惟按如行為時之精神，對於外界事務全然缺
      乏知覺理會及判斷作用，而無自由決定意思之能力者，為心神喪失，如此項能
      力並非完全喪失，僅較普通人之平均程度顯然減退者，則為精神耗弱（最高法
      院二十六年渝上字第二三七號判例意旨參照）；又按精神病本有心神喪失及精
      神耗弱之不同，前者固可不罰，後者僅可減輕其刑，故其處罰與否，仍須視精
      神病之程度如何而定，非謂凡精神病者均可不罰，且其不罰與減輕其刑，必以
      其犯罪行為確在精神病中者為限，若其精神病時間有間斷，而犯罪行為適在間
      斷之際者，則其行為與精神病無關，即不能以夙有精神病為理由，而主張不罰
      或減輕其刑（最高法院二十二年上字第一七七一號判例意旨參照）。是被告患
      有精神病，核與其行為時其精神狀態是否陷於心神喪失或精神耗弱乙節，係屬
      二事。查本件參諸偵查卷附之殘障手冊上雖載明被告患有中度精神病，惟衡諸
      被告檢察官偵查中及審理中對於右揭犯罪事實，均能清楚供述，且供述條理分
      明，而於本院審理中為更迭次辯稱：伊係因告訴人林文斌抓住其衣領，伊不能
      呼吸，才以牙齒咬他的左手掌背等語（參見本院九十一年十一月二十七日訊問
      筆錄第二頁、九十一年十二月二十七日訊問筆錄第三頁、九十二年一月三日訊
      問筆錄第三頁、九十二年一月十四日審判筆錄第二頁）觀之，其所辯解內容均
      屬一致，顯見其精神狀態並無不正常之處，此外，本院查無證據足資證明被告
      於行為時之精神狀態，有何心神喪失或精神耗弱情形，是上開辯護意旨，亦不
      足採信。
（五）綜上所述，被告所辯及上揭辯護意旨，均屬事後卸責之詞，均不足採信。從而
      ，本件事證明確，被告右揭犯行，自堪認定，應予依法論科。
二、查扣案之瑞士刀一組內含有切割用小刀、開罐器、開瓶器等物，均屬金屬材質且
    尖銳無比，客觀上對人之生命、身體均具有危險性，自足當兇器使用，被告攜帶
    上揭兇器竊盜，因脫免逮捕，而當場對告訴人林文斌施以強暴，核其所為，係犯
    刑法第三百二十九條之準強盜罪，應依同法第三百三十條第一項之加重強盜論。
    被告曾於八十八年十一月二十九日因竊盜案件，經本院判處有期徒刑一年確定，
    甫於九十年二月十六日因縮刑期滿執行完畢，有台灣高等法院檢察署刑案紀錄簡
    覆表一紙在卷足稽，被告於受有期徒刑之執行完畢後，五年以內再犯本件有期徒
    刑以上之罪，為累犯，應依刑法第四十七條之規定加重其刑。又參酌本件加重強
    盜罪其法定最輕本刑七年以上有期徒刑，被告所得財物僅係豬肉乾一包、餅乾、
    豆乾各二包，價值不高，所犯顯係情輕法重，且被告於犯後已表示悔意，而告訴
    人湯恭博、林文斌於本院審理中亦當庭表示願意原諒被告等情，被告之犯罪情狀
    尚可憫恕，本院認為倘處以法定最低刑，猶嫌過重，爰依刑法第五十九條之規定
    酌量減輕其刑，並先加後減之。爰審酌被告之犯罪之動機、目的、手段及犯罪所
    得財物價值不高及犯後尚有悔意等一切情狀，從輕量處如主文所示之刑，以示懲
    儆。至扣案之瑞士刀一組，係被告所有，業據被告供明在卷，且係供本件犯罪所
    用之物，應依刑法第三十八條第一項第二款之規定併予宣告沒收，附此敘明。
三、至公訴意旨另以：被告於右揭時、地竊得告訴人湯恭博所有之豬肉乾一包、餅乾
    、豆乾各二包等物，欲離去行經店內收銀台時，經告訴人林文斌發現乃阻止其離
    去，並以手抓住被告手腕，詎甲○○為脫免逮捕，竟基於傷害之故意，以其牙齒
    咬告訴人林文斌之左手掌背後，往位於上開商店附近之玉清公園逃跑，告訴人林
    文斌見狀即自後緊追，甲○○於逃入玉清公園內，見林文斌追趕至玉清公園大門
    時，即接續上揭傷害故意，在公園入口處，以旋轉公園入口旋轉門方式，阻止告
    訴人林文斌進入公園，致告訴人林文斌欲經過上開公園旋轉時，頭部遭旋轉門撞
    擊，致林文斌受有左頭頂三公分Ｘ三公分腫脹、左手背一．五公分Ｘ０．五公分
    、一．五公分Ｘ０．五公分刮痕等傷害，因認被告涉有刑法第二百七十七條第一
    項之傷害罪嫌等語。惟按告訴乃論之罪，告訴人於第一審辯論終結前得撤回其告
    訴，又告訴經撤回者，應諭知不受理之判決，刑事訴訟法第二百三十八條第一項
    、第三百零三條第三款分別定有明文。查本件告訴人林文斌告訴被告傷害之案件
    ，起訴書認被告係犯刑法第二百七十七條第一項普通傷害罪，依同法第二百八十
    七條前段之規定，須告訴乃論，茲據告訴人林文斌於本院調查中當庭撤回其告訴
    （參見本院九十二年一月三日訊問筆錄第十二頁），依照上開說明，被告所犯傷
    害部分，本院原應諭知不受理之判決，惟參諸被告所犯傷害犯行與上揭加重強盜
    犯行，二罪間既具有想像競合犯之裁判上一罪關係（參照司法院【七二】廳刑一
    字第三七六號研究意見，公訴意旨認係具有牽連犯之裁判上一罪關係，容有誤會
    ），基於審判不可分原則，本院就此部分自無庸另為不受理之諭知，併此敘明。
據上論斷，應依刑事訴訟法第二百九十九條第一項前段，刑法第三百二十九條、第三
百三十條第一項、第四十七條、第五十九條、第三十八條第一項第二款，判決如主文
。
本案經檢察官吳義聰到庭執行職務。
中        華      民      國    九十二    年    一      月    二十八    日
                                    臺灣苗栗地方法院刑事第二庭
                                        法  官  吳  炳  桂
右正本證明與原本無異。
如不服本判決，應於送達後十日內向本院提出上訴狀（須附繕本），上訴於台灣高等
法院台中分院。
                                        書記官  楊  慧  萍
中        華      民      國    九十二    年    一      月     三十     日
附錄本判決論罪科刑法條全文：
刑法第三百二十九條：
竊盜或搶奪，因防護贓物、脫免逮捕或湮滅罪證，而當場施以強暴脅迫者，以強盜論
。
刑法第三百三十條第一項：
犯強盜罪而有第三百二十一條第一項各款情形之一者，處七年以上有期徒刑。


司法院資訊處製作；財團法人民間司法改革基金會備份。
